臺灣高等法院花蓮分院刑事判決　　　　 95年度上易字第100號
上　訴　人　臺灣花蓮地方法院檢察署檢察官
上　訴　人
即　被　告　乙○○
指定辯護人　張秉正律師
上列上訴人因竊盜案件，不服臺灣花蓮地方法院95年度易字第12
3號中華民國95年5月30日第一審判決（起訴案號：臺灣花蓮地方
法院檢察署95年度偵字第2383號），提起上訴，及函送併案審理
（臺灣花蓮地方法院檢察署95年度偵字第3424號），本院判決如
下：
    主  文
原判決撤銷。
乙○○連續攜帶兇器竊盜，累犯，免刑。
    事  實
一、乙○○前曾於民國92年間因犯竊盜罪案件，經臺灣板橋地方
    法院92年度易字第2827號判處有期徒刑7月，92年12月29 日
    確定後，於94年10月17日縮刑期滿執行完畢。猶不知悔改，
    復基於意圖為自己不法所有之概括犯意，先後為下列行為：
（一）95年4月10日13時40分許，在花蓮縣吉安鄉○○○街7號後
      方之防火巷內，持其所有客觀上足供兇器使用之鐵鎚1支
      、螺絲起子2支及活動扳手2支，於著手竊取拆卸利東建設
      股份有限公司（下簡稱利東公司）所有之鐵皮圍牆1片（
      已發還），尚未得手之際，即為巡邏員警當場查獲，並扣
      得鐵鎚1支、螺絲起子2支、活動扳手2支。
（二）95年6月9日凌晨4時10分許，在花蓮縣吉安鄉○里村○里
      ○街108號空地，徒手竊取甲○○所有之水溝蓋1片、鍍鋅
      板9條。嗣於同日淩晨4時30分許，在花蓮縣吉安鄉○○村
      ○○○街31號前為警查獲，並扣得所竊得之物品（已發還
      ）。
二、案經花蓮縣警察局吉安分局報告臺灣花蓮地方法院檢察署檢
    察官偵查起訴及函送併案審理。
    理  由
一、認定犯罪事實所憑之證據及理由：
（一）被害人利東公司人員及甲○○之指述。證人即利東公司職
      員陳若之及甲○○於警詢時指訴財物失竊之情節，足以證
      明被告有攜帶兇器竊盜未遂及竊盜之犯行。
（二）現場照片、贓物認領保管單2張及查獲作案工具扣案之鐵
      鎚1支、螺絲起子2支及活動扳手2支等物。足以證明被告
      攜帶兇器竊盜未遂及竊盜既遂之犯行。
（三）被告之供述。被告乙○○於警詢時、偵查中及原審審理中
      坦承竊盜犯行。
二、被告辯解（上訴理由）及本院認定理由：
（一）被告因罹患慢性伴有急性發作，妄想型精神分裂症及其他
      未命名之變異型淋巴瘤等疾病，有國軍花蓮總醫院（以下
      簡稱國軍花蓮醫院）診斷證明書、財團法人佛教慈濟綜合
      醫院（以下簡稱慈濟醫院）診斷證明書、中華民國身心障
      礙手冊及重大傷病免自行部分負擔證明卡可稽，此亦經原
      審查明無誤，則被告於本案行為時是否已陷於心神喪失或
      精神耗弱而有刑法第19條減免其刑規定之適用，原審未據
      以詳查，復未說明不適用上開減免其刑規定之理由，尚難
      謂無應於審判期日調查之證據未予調查及理由不備之違誤
      。
（二）被告固有竊取利東建設公司所有之鐵皮圍牆一片，並隨即
      遭警查獲，然所生損害及惡性均甚輕微，且本件乃肇因於
      被告身罹重疾，為謀生計一時失慮所為，尚非全然無憫恕
      之餘地，且被告因罹患慢性伴有急性發作，妄想型精神分
      裂症等病，須定期門診追縱並進行化學治療，若因而受徒
      刑之執行，難保全其生命，又被告自到案後均坦承犯行，
      其經此偵審程序，當知警惕，應無執行短期自由刑之必要
      。
三、論罪科刑：
１、被告雖著手於竊取鐵皮圍牆，惟正動手拆卸之際，即為警查
    獲，除有現場相片附卷可參外，並經被告於警訊時供述甚詳
    ，參以卷附上開鐵皮圍牆確仍附連於該工廠建物（見警卷第
    13-15頁），顯然被告尚未將鐵皮圍牆置於自己實力支配之
    下，故被告所為尚未達竊盜既遂，僅屬未遂之行為。核被告
    所為係犯刑法第321條第1項第3款、第2項之攜帶兇器竊盜未
    遂罪及同法第320條第1項之竊盜罪。被告竊取甲○○所有水
    溝蓋等物之犯罪行為，雖未經檢察官提起公訴，惟與起訴部
    分有連續犯之裁判上一罪關係，本院自得併予審理。
２、連續犯：被告先後竊取物品之行為，時間緊接，所犯又係基
    本犯罪構成要件相同之罪，係屬修正前刑法第56條連續犯，
    依法論以一罪並加重其刑。
３、累犯：被告前曾於92年間因犯竊盜罪案件，經臺灣板橋地方
    法院92年度易字第2827號判處有期徒刑7月，於92年12月29
    日確定，甫於94年10月17日縮短期滿執行完畢，有臺灣高等
    法院被告前案紀錄表1份附卷可稽，其於5年以內再犯本件有
    期徒刑以上之罪，為累犯，應依刑法第47條規定加重其刑。
４、按行為時因精神障礙或其他心智缺陷，致不能辨識其行為違
    法或欠缺依其辨識而行為之能力者，不罰。行為時因前項之
    原因，致其辨識行為違法或依其辨識而行為之能力，顯著減
    低者，得減輕其刑，刑法第19條第1、2項定有明文。本件被
    告乙○○罹患慢性伴有急性發作之妄想型精神分裂症及其他
    變異型淋巴瘤等疾病，有國軍花蓮醫院及慈濟醫院診斷證明
    書、中華民國身心障礙手冊、重大傷病免自行部分負擔證明
    卡可稽，並經本院調閱被告病歷資料，查悉甚詳，被告復經
    本院送請慈濟醫院對被告行為時之精神狀態予以鑑定，認被
    告目前雖意識清醒，可部分理解並表達其意，然其判斷、記
    憶等認知功能極差，並存有幻覺、妄想等精神症狀，且此應
    為一長期慢性之表現，故判斷被告犯案時係處於「精神耗弱
    」之精神狀態，有該院96年1月13日（九六）慈醫文字第001
    28號函附卷可參。再參以經本院調閱之病歷資料，顯示被告
    於行為時，確已因其精神障礙致其行為判斷能力顯著減低，
    應依刑法第19條第2項規定減輕其刑。
５、科刑：爰審酌被告雖有多次前科，惟確因多次意外疾病致其
    精神狀態不佳，判斷能力較常人為低，並罹有「其他未命名
    之淋巴瘤」疾病，於涉犯上開案件期間正接受化學治療，有
    本院函調之被告病歷資料附卷可參，其竊取他人之物固係違
    法行為，惟觀以查獲時之相片所示，被告當時應僅破壞鐵皮
    圍牆及將水溝蓋等物搬上機車，尚未及將鐵皮圍牆及水溝蓋
    等物取走，故本件犯罪所生之損害尚輕，告訴人亦未加以追
    究，況被告甫接受完化學治療，身體虛弱，再參以被告並係
    中度精神障礙之患者，有中華民國身心障礙手冊影本及重大
    傷病免自行部份負擔證明卡影各1張附卷可參，其於案發當
    時之身心狀態著實不佳，且於本件審理期間，被告家屬已就
    其行為加以注意，敦促被告按時服藥，控制其行為及情緒，
    其再犯之可能性降低，對社會治安之破壞性力已減少，而被
    告所犯又係刑法第320條、第321條之竊盜罪，其情節輕微，
    顯可憫恕，實不適宜科以刑責，故以本院認被告所為依刑法
    第59條減輕其刑仍嫌過重，爰依刑法第61條規定，免除其刑
    。
６、沒收：扣案之鐵鎚1支、螺絲起子2支及活動扳手2支，並非
    違禁物，且係被告家中日常所用之物，為使物品達於充分利
    用之存在目的，爰不予宣告沒收，併此敘明。
７、新舊法比較：
    (1)被告行為後，刑法業於94年2月2日經修正公布，並於95年
      7月1日施行，則被告之犯行，因行為後法律有變更者，依
      修正後刑法第2條第1項規定，以適用行為時法為原則，惟
      如裁判時法有利於行為人，則例外適用裁判時法。被告於
      5年內年再犯本件有期徒刑以上之罪，不論依95年7 月1日
      施行之修正前之刑法第47條，或修正後之刑法第47 條第1
      項之規定，均構成累犯，對被告而言並無有利或不利之情
      形。被告行為時之精神已達耗弱之情形，雖修正前後刑法
      第19條第1、2項對構成要件有不同之規範，惟其法律效果
      相同，被告之精神狀態，不論依修正前後之刑法第19條第
      2項規定，均得減輕其刑，故亦無有利或不利之情形。故
      依前開規定均應適用行為時法。
    (2)被告行為後，刑法第56條連續犯之規定，業於94年2月2日
      修正公布刪除，並於95年7月1日施行，則被告之犯行，因
      行為後新法業已刪除連續犯之規定，此刪除雖非犯罪構成
      要件之變更，但顯已影響行為人刑罰之法律效果，自屬法
      律有變更，依刑法第2條第1項規定，比較新舊法結果，仍
      應適用較有利於被告之行為時法律即舊法論以連續犯（最
      高法院95年第8次刑事庭會議決議參照）。
    (3)刑法第61條第2款之規定業經修正包括刑法第321條之竊盜
      罪，比較新舊法規定，以修正後之規定有利於被告，故應
      適用修正後之規定。
四、撤銷原判決之理由：原審以被告罪證明確，據以論罪科刑，
    固非無見，惟查─
    (1)被告僅係持其所有可供兇器使用之鐵鎚1支、螺絲起子2支
      及活動扳手2支著手竊取被害人所有之物品，惟尚未及取
      走，即為警查獲，係屬竊盜未遂，原審於此認定尚有違誤
      。
    (2)被告已因精神疾病致其行為判斷能力顯較常人低，係屬精
      神耗弱之情形，原審未予審酌。
    (3)併案部分原審亦未及審酌。
    被告以其精神狀態為由提起上訴，檢察官以被告另再犯竊盜
    罪，原審未及審酌為由提起上訴，均屬有據，且有上開事由
    ，原判決自有未洽，應由本院予以撤銷改判。
據上論斷，應依刑事訴訟法第369條第1項前段、第364條、第299
條第1項前段，修正前刑法第56條、刑法第321條第2項、第1項第
3款、第320條第1項、第59條、第61條第2款、修正前刑法第47條
、第19條第2項，罰金罰鍰提高標準條例第1條前段，判決如主文
。
本案經檢察官林慧到庭執行職務。
中　　華　　民　　國　　96　　年　　4 　　月　　20　　日
                        審判長法  官  何方興
                              法  官  林德盛
                              法  官  王紋瑩
以上正本證明與原本無異。
本件判決不得上訴。
                              書記官  吳家瑩
中　　華　　民　　國　　96　　年　　4 　　月　　20　　日
